【裁判字號】    91,上易,1811
【裁判日期】    920129
【裁判案由】    詐欺
【裁判全文】
臺灣高等法院臺中分院刑事判決                  九十一年度上易字第一八一一號
    上  訴  人  臺灣台中地方法院檢察署檢察官
    被      告  甲○○  男  三.
右上訴人因被告詐欺案件，不服臺灣臺中地方法院九十一年度易字第八一七號中華民
國九十一年八月二十八日第一審判決（起訴案號：臺灣臺中地方法院檢察署九十一年
度偵字第四三三號），提起上訴，本院判決如左：
    主      文
上訴駁回。
    理      由
一、公訴意旨略以：被告甲○○於民國（下同）九十年三月初，獲悉亞洲光學股份有
    限公司（以下簡稱亞洲公司）將辦理增資，竟頓萌貪念，即意圖為自己不法之所
    有，向友人丙○○表示亞洲公司將辦理增資，其認識該公司副董事長賴顯堂（業
    經檢察官為不起訴處分），可取得該公司增資股票出售等語，接續與丙○○接洽
    買賣上開增資股票五張之細節，甲○○同時向賴顯堂表示其欲匯款認購五張亞洲
    公司增資股票，經賴顯堂同意並告以匯款帳戶，甲○○即告知丙○○匯款新臺幣
    （下同）七十三萬元認購五張亞洲公司股票，致丙○○不疑有他而陷於錯誤，於
    九十年三月二十三日，以其妻曾香鈴（公訴人誤繕為曾香玲）名義匯款七十三萬
    元至賴顯堂設於第一銀行北屯分行之存款帳戶內。甲○○竟要求賴顯堂將三張股
    票過戶其友人名下，另二張股票登記在自己名下，經丙○○要求交付股票未果，
    甲○○均置之不理，始知受騙。因認被告涉犯刑法第三百三十九條第一項之詐欺
    取財罪嫌云云。
二、按犯罪事實應依證據認定之，無證據不得推定其犯罪事實；又不能證明被告犯罪
    者，應諭知無罪之判決，刑事訴訟法第一百五十四條、第三百零一條第一項分別
    定有明文。又認定不利於被告之事實，須依積極證據，苟積極證據不足為不利於
    被告事實之認定時，即應為有利於被告之認定，更不必有何有利之證據；被害人
    所述被害情形，如無瑕疵，而就其他方面調查，又與事實相符，其供述固未始不
    足據為判決之基礎，惟其證據之本身尚有瑕疵，則在瑕疵未予究明以前，遽採為
    有罪之根據，仍難謂為適法，最高法院著有三十年上字第八一六號、七十年台上
    字第三八一號判例可資參考。另刑法第三百三十九條第一項詐欺取財罪之成立，
    以意圖為自己或第三人不法所有，以詐術使人將本人或第三人之物交付為要件。
    所謂以詐術，必須被詐欺人因其詐術而陷於錯誤，若其所用方法，不能認為詐術
    ，亦不致使人陷於錯誤，即不構成該罪，此最高法院四十六年台上字第二六０號
    亦著有判例。
三、本件公訴人認被告涉犯刑法第三百三十九條第一項之詐欺取財罪嫌，無非係以上
    揭事實迭據告訴人丙○○指訴綦詳，核與證人賴顯堂於偵訊時之供述相符，告訴
    人並堅稱八十九年十一月透過被告購買亞洲公司股票，未與被告約定股票售出之
    利得均分，被告空言因告訴人未履行約定，而不交付股票予告訴人云云，未能提
    出證據以實其說，無從為其有利事實之認定，此外，並有彰化銀行匯款回條聯、
    告訴人請被告交付股票之存證信函各影本在卷可憑，準此以觀，實難認被告當時
    在主觀上毫無向告訴人詐取七十三萬元之意欲或容認，為其論據。惟訊據被告堅
    決否認有何詐欺取財之犯行，辯稱：伊沒有詐欺取財的意思，本案是買賣股票產
    生的誤會，因為第一次伊都有拿給告訴人，第二次則只拿二張股票給告訴人，還
    欠告訴人三張及另二張事後配股，當初告訴人原有同意要給伊利潤，只是沒有留
    下書面證據，那時只是口頭約定，且伊與告訴人是朋友關係經常有金錢往來，伊
    之前向告訴人借錢都有算利息，伊向告訴人曾借過的金額約有到一千多萬元，有
    還的部分約四、五百萬元等語。經查：(一)、告訴人指述經由被告之介紹向亞洲公
    司購買股票，並由其妻曾香鈴銀行帳戶匯款七十三萬元亞洲公司副董事長賴顯堂
    之事實，固有卷附彰化銀行匯款回條聯影本可稽（見發查字偵查卷第九頁）。惟
    依告訴人迭於警訊、偵查及原審之陳述「我約於三、四年前認識甲○○，他當時
    自稱在工商時報服務，並兼招攬廣告業務認識的，彼此是朋友關係．．．該公司
    （亞洲公司）九十年度要辦理增資供人認購股份，甲○○稱他可認購一部分的所
    謂『公關股』，問我有無興趣購買，他可介紹本人向賴顯堂購買」、「（除了此
    次匯款，是否還有在別次買過股票？）有，在八十九年也是透過甲○○介紹，此
    次是用我太太曾香鈴華僑銀行中港分行七十三萬元的支票，這五張股票有過戶在
    我太太名下。．．．他還欠我約一千多萬元。」、「第二次的五張股票，並沒有
    說過要過三張給被告。被告還欠我錢，而且，被告不止應過戶三張股票給我，連
    同二張配股，被告應該過五張給我。被告第一次的五張股票及配股二張，都有過
    戶到我太太的名下，但是第二次的三張股票及二張配股，都在被告手中。」、「
    本案他是欠我一百多萬元，但案外他尚欠我壹仟多萬元，我與他是朋友關係，他
    有時候會拿客票來票貼，這兩次的股票買賣，被告是報我賺錢的門路，我從股票
    中賺取的利益，算是被告補貼給我欠我錢的利息．．．（你自己有無辦法可以買
    到亞洲股票？）他（指被告）有門道，如果我自己買的話，要經過抽籤。我當初
    認為說匯錢給上市股票公司，應該沒有問題，我第一次的七張股票都有過戶到我
    老婆的名下，第二次只有兩張過戶到我老婆名下」等情（見偵字偵查卷第七頁反
    面、第二十二頁；原審卷第二十八、三十九頁），可見告訴人與被告二人間係朋
    友關係，且二人間有巨額金錢之借貸往來，且其先後二次向亞洲公司購買股票，
    被告是將購買「公關股」賺錢之機會介紹與告訴人，再從股票之差賺取利益，且
    第一次的七張股票被告均有交付予告訴人。又被告僅係口頭告知告訴人匯款之帳
    戶及股票之張數，告訴人在未經查證及簽立契約書之情形下即匯出七十三萬元購
    買股票，益見被告與告訴人二人間早存在有甚深之信賴基礎無誤。是以告訴人於
    答應匯款予賴顯堂購買股票之時，應非係因被告施用詐術而使其陷於錯誤始答應
    匯款七十三萬元無訛。參以被告當時若真有詐欺之意，又何須事後交付二張股票
    予告訴人，及本件被告於事後亦於告訴人面前當庭表示願與告訴人丙○○達成和
    解，只是伊之前遭他人倒債目前無法清償給告訴人等情，益徵被告於第二次向告
    訴人告知亞洲公司因增資欲出售公關股票，並請告訴人匯款予賴顯堂之初始，應
    無為自己不法所有之意圖甚明。因此，非可僅據告訴人之指述，遽然為被告不利
    之認定。(二)、證人即亞洲公司副董事長賴顯堂於偵查中供稱：「我們公司在九十
    年辦理增資，當時甲○○以工商時報記者身份來找我，讓幾張股票給他，我們就
    讓他認股五張，匯款帳戶是我供給他的。事後甲○○有拿匯款單給（我）看，要
    我們公司將三張股票過戶在他朋友名下，二張過戶在他的名下，而我與告訴人是
    第一次見面」等語（見偵字偵查卷第二十二頁反面），其於原審證稱：公司這些
    股票都是屬公關股票，只是因被告匯錢給伊，然後伊就依照被告的指示將股票過
    戶給特定的人，至被告要過給何人伊不管，所以告訴人與被告之間的事情伊並不
    知情等語（見原審卷第二十九頁），參以卷附之九十年三月二十三日，以告訴人
    妻曾香鈴名義匯款七十三萬元至賴顯堂設於第一銀行北屯分行之彰化銀行匯款回
    條聯（見偵字偵查卷第十五頁）之內容可知，確實係由告訴人丙○○之妻曾香鈴
    直接匯入七十三萬元於賴顯堂之銀行帳戶內無誤，可見被告確有向亞洲公司洽購
    股票之事實，並非以杜撰購買股票之事訛詐告訴金錢。衡情若被告確有如告訴人
    所指陳之詐欺取財犯意，或蓄有以第二次訛稱購買股票補償其與告訴人間第一次
    購買股票未分得利益之損失之目的，何以不直接要求告訴人將七十三萬元交付予
    被告代為轉交再逕予扣留款項，反係由告訴人之妻直接匯入賴顯堂之銀行帳戶內
    充為買賣股票之價金，此顯有違一般經驗法則。至於被告於向亞洲公司購得股票
    後，未依約過戶與告訴人，係屬債務不履行之民事紛爭，應循民事訴訟程序解決
    。
四、綜上所述，公訴人據以起訴之證據未能證明被告有詐欺行為，此外，復查無其他
    積極證據足資證明被告有何詐欺取財之犯行，不能證明被告犯罪，揆諸首揭說明
    ，原審因而依刑事訴訟法第三百零一條第一項，諭知被告無罪之判決，核無不當
    ，檢察官依據告訴人請求提起上訴意旨：被告否認有詐欺之犯意，不應以事後被
    告是否表示願與告訴人和解而有影響，告訴人確實因被告所稱之方式陷於錯誤，
    並因此錯誤將七十三萬元匯入被告指定之帳號，惟被告自始即無交付股票與告訴
    人之意思，竟將應交付予告訴人之股票自行處分，其行為已構成詐欺取財罪，不
    可因其事後表示願與告訴人和解，即認其無詐欺犯意云云，而指摘原判決不當，
    請求撤銷改判，然而未能提出更積極證據可資證明被告確有詐欺行為，其上訴為
    無理由，應予駁回。
據上論斷，應依刑事訴訟法第三百六十八條，判決如主文。
本案經檢察官乙○○到庭執行職務。
中      華      民      國      九十二  年      一      月      二十九  日
                                臺灣高等法院臺中分院刑事第七庭
                                      審判長法  官  林  榮  龍
                                            法  官  謝  說  容
                                            法  官  江  錫  麟
右正本證明與原本無異。
不得上訴。
                                            書記官  陳  振  海
中      華      民      國      九十二  年      一      月      三十    日
                                                                        Ａ


司法院資訊處製作；財團法人民間司法改革基金會備份。
